# 一致行动人协议并表问题

提问人：のの ′ 誹 喌 難 怋 时间：2021-11-12 14:33:04
陈老师，请教下关于签订一致行动人协议并表问题，具体如下：
案例一：
A公司和B公司对F公司各持股50%。
F公司章程约定股东会会议由出资比例行使表决权；修改公司章程、增减注册资本、公司的合并、分立、解散或者变更公司形式的决议，必须经三分之二以上表决权的股东通过。其他事项决议需经二分之一以上表决权的股东通过。其他无特殊约定。
董事会 6 人，双方股东各推荐 3 人。董事会决议需二分之一以上董事通过。A公司指派董事长、副总经理、财务经理各 1 人，B公司指派总经理、副总经理、运营部经理各 1 人。
A与B签订了股东会一致行动人协议并约定：①双方内部无法达成一致意见，B公司在股东会中应按照A公司的意向进行表决；②双方若将股份对外转让，需受让方同意继承本协议下的义务并代替出让方重新签署本协议作为股权转让的生效条件；③若有一方违反前述承诺，必须按照守约方的要求将其全部的权力和义务转让给守约方或者守约方指定的第三方。
协议中未约定协议期限；双方协商一致则可以解除一致行动人协议。
案例二：
A公司、B公司、C公司对G公司持股分别为40%、30%、30%。
G公司章程约定股东会会议由出资比例行使表决权；修改公司章程、增减注册资本、公司的合并、分立、解散或者变更公司形式的决议，必须经三分之二以上表决权的股东通过；其他事项决议需经二分之一以上表决权的股东通过。其他无特殊约定。
董事会 7 人，三方股东各推荐 2 人，G公司职工代表选举 1 人。董事会决议需三分之二以上董事通过。A公司指派董事长、财务负责人各 1 人，B公司指派副总经理 1 人，C公司指派总经理 1 人。
A与B签订了股东会一致行动人协议并约定：①B公司就D公司重大经营、管理决策等事项愿与A公司保持统一行动；②同意将财务报表合并至A公司；③未经另一方同意，任何一方不得将所持股份进行质押或者设置第三方权；任何一方的股权不得通过协议、授权或其他约定委托他人代为持有；任何一方均不得与签署本协议之外的第三方签订与本协议内容相同、近似的协议或合同；协议一方如转让股权需提前通知另一方，协议另一方有优先受让权。
协议中未约定协议期限；
案例三：
A公司、B公司、C公司、D公司对E公司持股分别为40%、30%、20%、10%。
E公司章程约定股东会会议由出资比例行使表决权；修改公司章程、增减注册资本、公司的合并、分立、解散或者变更公司形式的决议，必须经三分之二以上表决权的股东通过；股东的股权交易和质押必须经三分之二以上表决权通过。其他事项决议需经二分之一以上表决权的股东通过。总经理由B公司指派。其他无特殊约定。
董事会 5 人，四方股东各推荐 1 人，E公司职工代表选举 1 人。董事会决议需二分之一以上董事通过。A公司指派董事长、财务负责人各 1 人，B公司指派总经理 1 人，C和D公司各指派部门负责人 1 人。
A与C签订了股东会一致行动人协议并约定：①C公司就E公司重大经营、管理决策等事项愿与A公司保持统一行动；②未经另一方同意，任何一方不得将所持股份进行质押或者设置第三方权；任何一方的股权不得通过协议、授权或其他约定委托他人代为持有；任何一方均不得与签署本协议之外的第三方签订与本协议内容相同、近似的协议或合同；协议一方如转让股权需提前通知另一方，协议另一方有优先受让权。
协议中未约定协议期限；
项目组意见如下：
根据《企业会计准则第 33 号——合并财务报表》 第十三条中的第（二）中情况：投资方持有被投资方半数或以下的表决权，但通过与其他表决权持有人之间的协议能够控制半数以上表决权的。
股东会最为公司最高权力机构，通过审议董事会提交的议案、审议总经理工作报告等方式对公司实施影响，从而影响对被投资方的回报产生重大影响的活动。
案例一、二、三中A公司均与其他一方股东签订了一致行动人协议，其中：
案例一中A公司在一致行动人协议中占主导地位，通过一致行动人协议在股东会控制的表决权比例达到100%。项目组判断A公司对被投资公司构成控制。
案例二中公司在一致行动人协议中没有占据主导的地位，未作出在双方意见不统一的时候的约定，但协议约定“同意将财务报表合并至A公司”，项目组判读A公司对被投资公司构成控制，可以并表。
案例三中A公司在一致行动人协议中没有占据主导的地位，未作出在双方意见不统一的时候的约定，项目组判断A公司对被投资公司未构成控制，不可以并表。
陈老师，请教下项目组上述判断是否正确。

回答人：chenyiwei
对于此处三个案例，都要关注一致行动协议背后的逻辑，即各参与方为何都同意与A保持一致（尤其是在各方为非关联方的情况下）；被投资公司和其他股东是否在技术、市场、管理、品牌等方面对A具有重大依赖；如何确保一致行动关系的稳定性和可持续性问题。
附我们对一致行动协议的一般观点：
（ 1 ）一致行动协议通常有两种情况：一是涉及被投资方相关活动的所有事项均由一致行动各方共同协商后形成一致意见，该情形实质上是参与一致行动协议的各方对被投资方的共同控制；另一种情况是其中有一个牵头（主导）方，当各方不能达成一致意见时以该牵头方的意见为准。在后一种情况下，实际上是该牵头方对被投资方有单独控制，其他一致行动方的存在是为了强化该牵头方对被投资方的控制力，而就其他参与方而言，其对被投资方的影响力将会弱于不参与该一致行动而完全依据其自身利益作出决策的场合。
（ 2 ）一致行动协议的签订和解除可能较为方便和随意，因此在实际操作中，单凭一致行动协议往往不能作为判断控制或共同控制的充分、适当的审计证据，需要获取其他证据作为佐证。当存在一致行动协议时，项目组应当关注该项一致行动安排有无合理的经济基础和商业实质。一致行动安排必须以参与各方在一致行动协议所涉及的交易或事项中具有一致的利益为前提，并且应可证明这是一个使参与各方实现“共赢”的安排（例如，一致行动协议中的主导方在市场、技术、管理等方面相对于其他参与方有显著优势，因此其他参与方选择自愿放弃其部分决策权以换取自身更大的经济利益），特别是在参与各方为非关联方的情况下，不能为了实现主导方利益最大化而损害其他参与方的利益，否则有理由怀疑其真实性、合理性和可持续性。
（ 3 ）基于协议（如表决权委托协议、一致行动协议、托管或承包经营协议、VIE架构下的相关协议等）的控制的判断，可能比单纯的基于股权和表决权的控制权的判断更为复杂。在很多时候，执行技术咨询程序是必要的。